臺灣高等法院高雄分院刑事判決　　　　 96年度上易字第292號
上　訴　人
即　被　告　乙○○
上列上訴人因業務侵占案件，不服臺灣高雄地方法院95年度易字
第1443號中華民國96年2 月6 日第一審判決（起訴案號：臺灣高
雄地方法院檢察署95年度偵緝字第1477號），提起上訴，本院判
決如下：
     主  文
上訴駁回。
     事  實
一、乙○○係高雄市左營區○○○路332 號4 樓之2 「玉山國際
    行銷公司」（下稱玉山行銷公司）之業務主任，並以「沈力
    華」之化名，從事代客申辦銀行貸款之業務，係從事業務之
    人，於民國（以下同）93年11月間某日，甲○○因信用卡卡
    債整合需求而至玉山行銷公司尋求銀行貸款之代辦服務，並
    委託玉山行銷公司業務員李依霖（其時亦化名為李嘉芸）代
    向銀行申辦額度計新臺幣（下同）40萬至50萬元之貸款金額
    。李依霖遂在接受委託後，立即將甲○○辦理貸款所需資料
    彙整收齊，並交由乙○○審核通過後，由乙○○代甲○○分
    別向台新國際商業銀行股份有限公司（下稱台新銀行）貸得
    15 萬 元、向陽信商業銀行股份有限公司 (下稱陽信銀行）
    貸得20萬元（起訴書誤載為15萬元）、向臺北富邦商業銀行
    股份有限公司（下稱富邦銀行）貸得10萬元（起訴書誤載為
    20萬元）、向荷商荷蘭銀行股份有限公司（下稱荷蘭銀行）
    貸得39萬元，共計貸得84萬元。嗣因荷蘭銀行經過事後審核
    程序後，發覺甲○○之貸款申請業已超貸而須凍結帳戶，甲
    ○○於接獲荷蘭銀行告知後即向李依霖反映，李依霖遂立即
    轉詢乙○○，而乙○○乃告知甲○○及李依霖先行將荷蘭銀
    行所核准之貸款金額提出，再商討後續之退款事宜。迨甲○
    ○偕同李依霖將超貸之金額提領而返回玉山行銷公司後，即
    由甲○○進入乙○○辦公室內與乙○○商議相關之還款事宜
    ，經雙方商訂結果，約定由乙○○負責代替甲○○處理退款
    予荷蘭銀行事宜，甲○○遂在扣除須另行給付予荷蘭銀行之
    手續費17,000元後，將剩餘之373,000 元款項轉交乙○○，
    由乙○○以每月轉匯13,249元至甲○○申設於中國國際商業
    銀行（下稱中國國際商銀）之存款帳戶（帳號為0000000000
    0） ，再由甲○○繳還上開款項予荷蘭銀行之方式，按月償
    還向荷蘭銀行所貸得之款項。詎乙○○分別於94年1 月14日
    以沈力章之名義匯款13,300元、於94年2 月17日現金存入13
    ,250 元 ，及於94年3 月17日以黃筱琪名義匯款13,300元至
    甲○○上開帳戶後，竟意圖為自己不法所有，基於業務侵占
    之犯意，將業務上代甲○○所保管之剩餘款項333,150 元變
    異持有為所有而予以侵占入己，嗣因乙○○離職且避不見面
    ，甲○○始察覺有異報警處理而查悉上情。
二、案經甲○○訴由高雄市政府警察局左營分局移送臺灣高雄地
    方法院檢察署偵查起訴。
     理  由
壹、證據能力部分：
    按被告以外之人於偵查中向檢察官所為之陳述，除顯有不可
    信之情況者外，得為證據。查證人即告訴人甲○○、李依霖
    於偵查中向檢察官所為之陳述，均係以證人之身分接受訊問
    ，並經具結以擔保其陳述之真實性，而渠等之陳述雖均屬傳
    聞證據，惟依現階段刑事訴訟法規定，檢察官係代表國家偵
    查犯罪、實施公訴，依法有訊問被告、證人、鑑定人之權利
    ，而實務運作時，檢察官偵查中向被告以外之人所取得之陳
    述，原則上均能遵守法律規定，不致於違法取供，故可信度
    極高，且亦查無證據證明前開陳述有何顯不可信之情況，是
    依上開規定，上開證言均具有證據能力。
貳、實體部分：
一、訊之上訴人乙○○已坦承其於93年11月任職於玉山行銷公司
    期間，並曾受告訴人甲○○之委託，代告訴人分別向台新銀
    行貸得15萬元、向陽信銀行貸得20萬元、向富邦銀行貸得10
    萬元、向荷蘭銀行貸得39萬元，共計貸得84萬元，並收取貸
    款金額總數6%服務費及坦承有收受告訴人所交付之現金39萬
    元將之侵占入己不諱，又查：
(一)、告訴人於93年11月間至玉山行銷公司，委託該公司業務員李
    依霖及業務主任即被告乙○○向銀行申請貸款之一切事宜，
    嗣分別向台新銀行貸得15萬元、向陽信銀行貸得20萬元、向
    富邦銀行貸得10萬元及向荷蘭銀行貸得39萬元，合計貸得84
    萬元之事實，業據上訴人自承在卷，核與證人甲○○於原審
    審理時證述之情節，相互符合，復有台新銀行信用貸款借據
    暨約定書、本票及帳戶還款明細查詢資料各1 份（見原審卷
    第34頁至第47頁）、陽信銀行信用貸款申請書、本票、信用
    貸款借據暨約定書、放款明細資料查詢及列印單各1 份（見
    本院卷第49頁至第54頁）、富邦銀行貸款申請書、貸款約定
    書、客戶存提紀錄單及放款帳卡各1 份（見本院卷第58至第
    62頁）、荷蘭銀行帳單各1 份（見本院卷第105 頁至第132
    頁）在卷可稽，上開事實堪以認定。
(二)、告訴人向荷蘭銀行貸得39萬元後，因荷蘭銀行經過事後審核
    程序後，發覺告訴人之貸款申請業已超貸而須凍結帳戶，上
    訴人乙○○乃告知告訴人先行將荷蘭銀行所核准之貸款金額
    提出，並約定由上訴人乙○○負責代替甲○○處理退款予荷
    蘭銀行事宜，甲○○遂在扣除須另行給付予荷蘭銀行之手續
    費17,000元後，將剩餘之373,000 元款項轉交上訴人乙○○
    一節，業據證人甲○○於原審審理時陳稱：荷蘭銀行說我有
    超貸，李依霖就打電話給被告問說要如何處理，被告叫我先
    把4 筆錢先領出來，領完錢回到玉山行銷公司後，我到被告
    辦公室裡面，他問我要哪幾筆的錢，我回答說富邦銀行10萬
    、台新銀行15萬、陽信銀行20萬，因為這3 筆我的薪水可以
    負擔，荷蘭銀行超過我的負擔我不要，我就請被告幫我退回
    去，被告說要幫我去荷蘭銀行問問看，看可不可以退回去，
    會再跟我聯絡，我就把39萬拿給被告，其中手續費17,000元
    被告還給我，之後我主動打電話給被告，被告才跟我說荷蘭
    銀行的借款不能夠馬上退，被告問我要不要每個月去公司拿
    每月應繳的13,249元，或是他再匯給我，我再拿去繳，我請
    他每個月匯13,249元給我，我再去繳等語（見原審卷第81頁
    至第82頁），核與證人李依霖於偵查中具結證述：被告指示
    我與告訴人一起將在荷蘭銀行超貸的錢拿回到玉山行銷公司
    ，告訴人回到公司後，即將超貸的金額交給被告等語（見偵
    94年度偵字第24097 號卷第10頁、95年度偵緝字第1477號卷
    第29頁），互核一致；再參以證人甲○○、李依霖與上訴人
    乙○○並無宿怨，則證人甲○○應無甘冒誣告及偽證之風險
    ，證人李依霖亦無甘冒偽證之風險，設詞誣陷之理，足認證
    人甲○○、李依霖上開證述，堪以採信。是以，告訴人向荷
    蘭銀行貸得39萬元後，告訴人在扣除須另行給付予荷蘭銀行
    之手續費17,000元後，將剩餘之373,000 元款項轉交上訴人
    乙○○一節，堪以認定。
(三)、上訴人乙○○與告訴人達成約定，由上訴人以每月匯款13,2
    49元至告訴人之中國國際商銀帳號00000000000 帳戶，再由
    告訴人繳還上開款項予荷蘭銀行之方式，按月償還向荷蘭銀
    行所貸得之款項，而上訴人分別於94年1 月14日以沈力章之
    名義匯款13,300元、於同年2 月17日現金存入13,250元，及
    於同年3 月17日以黃筱琪名義匯款13,300元至告訴人上開帳
    戶後，即未依約履行，並將剩餘款項333,150 元變異持有為
    所有一節，業據證人甲○○於原審審理時證稱：被告於94年
    1 月14日匯款13,300元到我中國國際商銀戶頭、94年2 月17
    日匯款13,250元、94年3 月17日匯款13,300元，總共匯3 筆
    （見本院卷第82頁），因為每月要繳荷蘭銀行貸款時，我每
    次都會打電話一直催被告匯款，在經過我打電話催促之後，
    才有款項匯進來，至於匯款的兩個人，有用沈力章或黃筱琪
    名義，這兩個人我都不認識，不可能會匯錢給我，而且被告
    之前也化名為沈力華，他化名為沈力章匯款很合理，又匯款
    的時間，跟我繳交荷蘭銀行貸款時間很接近，所以我能確定
    前開款項是被告匯的，被告僅匯款39,850元等語（見原審卷
    第139 頁），再上開告訴人之中國國際商銀帳戶於94年1 月
    14日匯入13,300元（匯款名義人沈力章），告訴人乃於同月
    15日繳交荷蘭銀行貸款13,249元、於94年2 月17日現金存入
    13,250 元，告訴人乃於同月18日繳交荷蘭銀行貸款13,249
    元、於94年3 月17日匯入13,300元，而告訴人於18日繳交荷
    蘭銀行貸款13,249元，此有告訴人之中國國際商銀存摺及荷
    蘭銀行帳單在卷可稽（見警卷第24頁，原審卷第107 頁至第
    109 頁），觀以上開匯款及現金存入告訴人之中國國際商銀
    帳戶之時間、金額，均與告訴人繳款之時間、金額極為接近
    ，且匯入金額與告訴人證述之金額相當，且其中匯款人「沈
    力章」與上訴人乙○○之化名「沈力華」亦極為相似，果非
    知悉告訴人貸款經過及結果之人，衡情實難如此準確地連續
    3 次在特定之繳款時間內將金額匯入前開帳戶內，則告訴人
    與上訴人乙○○達成約定，由上訴人乙○○以每月轉匯13,2
    49元至告訴人之中國國際商銀帳號00000000000 帳戶，再由
    告訴人繳還上開款項予荷蘭銀行之方式，按月償還向荷蘭銀
    行所貸得之款項，而被告分別於94年1 月14日匯款13,300元
    、於94年2 月17日現金存入13,250元，及於94年3 月17日匯
    款13,300元後，上訴人乙○○即置之不理，將餘款333,150
    元占為己有，亦堪認定。
    綜上所述，因上訴人乙○○於本院審理時已坦承侵占，核與
    告訴人指訴被侵占情節相符，復有前述證據可稽，其自白核
    與事實相符，事證明確，其犯行已堪認定。
二、上訴人乙○○係受僱於玉山行銷公司，並擔任業務主任，工
    作內容不僅負責形式審核業務員所接受之代客申辦貸款業務
    ，亦實質上負責客戶向銀行申貸，及處理委託客戶與貸款銀
    行相互間之退貸款等事宜，故其自委託客戶中所收取之貸款
    款項，自係業務上所持有之物無疑，其於收取款項後將之侵
    占入己，核其所為，係犯刑法第336 條第2 項之業務侵占罪
    。公訴人認上訴人乙○○係犯詐欺罪，惟上訴人乙○○於接
    受款項後，仍持續依約代告訴人返還積欠荷蘭銀行之款項，
    共計3 期，而於嗣後才未依約踐履約定，故上訴人乙○○之
    行為應係成立業務侵占罪，公訴人所引用之法條容有未恰，
    審酌刑法第336 條第2 項業務侵占罪與第339 條第1 項之詐
    欺取財罪，俱屬以不法手段占有領得財物為其客觀構成要件
    之主要事實，復同以為自己或第三人不法所有意圖為成罪主
    觀要件，是以，均屬同以他人之財物為客體，同為侵害財產
    法益之犯罪，罪質尚無差異，故在兩罪侵害行為之內容雷同
    ，犯罪構成要件亦具共通性下，應認具有同一性 (最高法院
    92年度臺非字第120 號判決意旨參照)， 況上訴人於本院審
    理時已坦承侵占，在此基本事實同一範圍內，爰依法變更起
    訴法條。又刑法已於94年1 月7 日修正公布，並於95年7 月
    1 日施行，按行為後法律有變更者，適用行為時之法律，但
    行為後之法律有利於行為人者，適用最有利於行為人之法律
    ，刑法第2 條第1 項定有明文。上訴人乙○○所犯刑法第33
    6 條第2 項業務侵占罪之法定本刑為6 月以上5 年以下有期
    徒刑，得併科銀元3 千元以下罰金。上訴人犯罪時之刑法就
    罰金刑之規定，依修正前刑法第33條第5 款規定，罰金刑應
    處銀元1 元以上，並應依修正前罰金罰鍰提高標準條例第1
    條規定，就其原定數額得提高為2 倍至10倍，但法律已依一
    定比率規定罰金或罰鍰之數額或倍數者，依其規定。惟94年
    1 月7 日修正公布並於95年7 月1 日施行之刑法第33條第5
    款則規定：「罰金：新臺幣1 千元以上，以百元計算之」，
    而95年6 月14日修正公布之刑法施行法第1 條之1 第2 項規
    定：「94年1 月7 日刑法修正時，刑法分則編未修正之條文
    定有罰金者，自94年1 月7 日刑法修正施行後，就其所定數
    額提高為30倍，但72年6 月26日至94年1 月7 日新增或修正
    之條文，就其所定數額提高為3 倍」，比較修正前後之罰金
    刑輕重，該罰金刑之最低刑度於修法後已有加重，故以95年
    7 月1 日修正公布施行前之規定較有利於上訴人乙○○，應
    依刑法第2 條第1 項前段規定，適用行為時之法律。
三、原審變更起訴法條，並適用刑法第2 條第1 項前段、第336
    條第2 項，刑法施行法第1 條之1 規定，並審酌上訴人乙○
    ○並無前科，素行尚佳，正值青壯，本可期自食己力而營正
    當生活，卻不思以自己勞力賺取金錢，而貪圖一己私利而侵
    占客戶所委託之財物，法治觀念淡薄，且不知尊重他人財產
    權益，至今仍未與告訴人達成和解及歸還所侵占之全部金額
    ，及其犯罪手段、所得、素行等一切情狀，量處有期徒刑10
    月。經核原判決認事用法並無不合，量刑亦屬適當，上訴人
    乙○○上訴指摘原判決量刑過重，為無理由，應予駁回。
據上論斷，應依刑事訴訟法第368 條，判決如主文。
本案經檢察官林應華到庭執行職務。
中　　華　　民　　國　　96　　年　　5 　　月　　21　　日
            刑事第六庭審判長  法  官  王憲義
                              法  官  李璧君
                              法  官  張盛喜
以上正本證明與原本無異。
不得上訴。
中　　華　　民　　國　　96　　年　　5 　　月　　21　　日
                              書記官  林明威
附錄本判決論罪科刑法條：
中華民國刑法第336 條
（公務公益侵占罪、業務侵占罪）
對於公務上或因公益所持有之物，犯前條第1 項之罪者，處1 年
以上7 年以下有期徒刑，得併科5 千元以下罰金。
對於業務上所持有之物，犯前條第1 項之罪者，處6 月以上5 年
以下有期徒刑，得併科3 千元以下罰金。
前2 項之未遂犯罰之。
